【裁判字號】    92,台上,142
【裁判日期】    920109
【裁判案由】    違反著作權法
【裁判全文】
最高法院刑事判決                                九十二年度台上字第一四二號
    上訴人即
    自 訴 人  百匯通國際股份有限公司
    代 表 人  郭瑞慶
    被    告  乙○○
              (藝名徐僑） 身.
    被    告  甲○○
    被    告  泥巴格藝術有限公司
    兼    右
    代 表 人  杜慧娟
右上訴人因自訴被告等違反著作權法案件，不服台灣高等法院中華民國八十九年十月
十二日第二審判決（八十八年度上訴字第一九四九號，自訴案號：台灣台北地方法院
八十八年度自字第二七號），提起上訴，本院判決如左：
    主  文
上訴駁回。
    理  由
按刑事訴訟法第三百七十七條規定，上訴於第三審法院，非以判決違背法令為理由，
不得為之。是提起第三審上訴，應以原判決違背法令為理由，係屬法定要件。如果上
訴理由狀並未依據卷內訴訟資料，具體指摘原判決不適用何種法則或如何適用不當，
或所指摘原判決違法情事，顯與法律規定得為第三審上訴理由之違法情形，不相適合
時，均應認其上訴為違背法律上之程式，予以駁回。本件上訴意旨略稱：(一)本件係被
告乙○○將上訴人著作成品之河童臉部、手部予以切割下來，再塑土開模拓印重製出
河童之臉、手部，再結合其自行製作之十二生肖之頭蓋及身體而成，其非法重製之過
程，有杜亞倫等人模擬被告重製之錄影帶可證，上訴人除提出上述錄影帶為證外，並
曾聲請原審委請台灣手工藝推廣中心派員赴長松工藝社現場，就該社負責人吳榮松翻
模重製過程予以鑑定，原審未依法調查亦未說明其理由，即有調查職責未盡之違法。
(二)上訴人雕塑著作「中國河童｜富貴有餘」，係於民國（下同）八十六年九月間完成
，並於同年月五日至九日在台北市世貿中心參展陳列，及接受訂單，此項事實有證人
王俊清可證，原審未依法傳訊調查，亦有未合云云。惟查原判決綜核卷內證據資料，
認不能證明被告等犯罪，因而撤銷第一審不當之科刑判決，改判諭知被告等無罪，已
詳其調查證據之結果及其取捨證據認定之理由；並說明：(一)本件經送鑑定結果，認
依上訴人主張玩偶臉部及手部之特徵，經上訴人對（甲）與（乙）造形中該部分所做
之量測比較，呈現相同與不同之數值。然幼兒臉部及手部之形態，甚至髮型均大同小
異，屬一般之自然形，且二者並未呈現完全相同之形態，且兩者間之造型各具特色，
即甲案分男女二式，整體主要係由四部分所組成，由上而下各為：(1)手執物件：男
｜鳳梨，女｜如意。(2)人物軀體：傳統中式幼童裝扮雙手上揚，成跨騎狀。(3)跨騎物
：鯉魚。(4)座：水波雲狀座，男童部分有花及小鯉魚為飾，女童部分以鴛鴦與牡丹為
飾。另二者皆置於圓木質座上。乙案則為十二個。各自係為單一組購之態，且分別
身著具十二生肖特徵外衣，形成造形特色。依上述三項比較，上訴人主張之「拓印模
仿」僅為第二項之部分內容，所主張之形態亦為一般周知之形態，況且尚存有直接可
辨之差異。再則該部分，亦不足涵蓋整體外觀及各自以不同內容物，組構形成視覺特
徵上之差異。此有經濟部智慧財產局函件在卷可稽。(二)就本件被告乙○○作品之孩童
。臉部以肉眼觀察：(1)上訴人男童之二眼珠均斜向右方凝視；惟被告之眼珠係略中向
正前凝視。又上訴人男童之眼型左右呈水平狀，惟被告之「男蛇」眼型左右外側均微
向上揚。且上訴人男童臉龐較為圓胖，上下平均；被告之臉龐則上窄下寬，二者之表
現方式不同，故二者之眉毛、眼型、眼神、臉龐曲線等所架構出之整體臉型，並不相
同。(2)上訴人女童之二眼珠均斜向左方凝視；惟被告之眼珠係向上凝視。額前瀏海部
分，上訴人女童係向左旁彎弧飄逸；被告之「女鼠」則係在額前集中分五束髮尖。且
上訴人女童臉龐較為圓胖，上下平均；被告之臉龐則上窄下寬，二作品之表現方式亦
屬不同，應非拓印重製之結果，有比較圖可稽（參見原審卷三九至四五頁），足見二
件作品間，其創作意念、雕塑匠技、整體造型及佈局、顏色等表現手法，相去甚遠，
思想感情之表現各自獨立，應為各別獨立之著作。被告乙○○之「十二生肖」各個雕
塑成品之孩童臉部，與上訴人作品，除屬一般之自然形及一般周知之形態外，其間尚
存有直接可辨之差異，且該部分，亦不足涵蓋整體外觀及各自以不同內容物，組構形
成視覺特徵上之差異，殊難謂係抄襲而重製。(三)上訴人所提供之錄影帶內容，僅能證
明以該等方式可以拓印重製上訴人作品之臉部及手部，且其尺寸與被告作品之臉部、
手部大小約略相仿。但無論就上訴人所主張之臉、手部或就二者作品之整體觀之，如
前所述，均存有「直接可辨」之差異，故無法證明被告確係以此種方式拓印重製，自
不能遽認二作品間具有「實質之相似」之抄襲。(四)被告杜慧娟雖自承經上訴人告知其
所販賣之十二生肖產品侵害上訴人之著作財產權後，仍然繼續銷售，然所謂相似與否
非以上訴人之通知為據。被告甲○○謂伊僅單向接觸乙○○之「十二生肖」雕塑品，
根本未曾見過上訴人之作品。而被告杜慧娟之泥巴格公司雖同時銷售上訴人公司之「
中國河童｜富貴有餘」及被告乙○○之「十二生肖」作品，但稱上訴人所託售之「中
國河童｜富貴有餘」雕塑品，不論大小、態樣、價位、市場需求及銷售對象、擺設位
置，均與乙○○之「十二生肖」雕塑品全然不同，被告杜慧娟亦稱伊不認為二者有相
似之處，遑論有侵害上訴人著作權之故意。上訴人僅能證明被告杜慧娟之泥巴格公司
確有同時代售系爭二作品之事實，除查無上訴人所指訴被告等共犯侵害其著作權之證
據外，衡諸前述被告乙○○之「十二生肖」既未抄襲上訴人之「中國河童｜富貴有餘
」作品，亦不能認定被告等有共同侵害上訴人著作權之行為。分別於判決理由內記述
甚詳。經核並無不合。次查原判決就上訴人所提出之「拓印翻製」錄影帶，並不能證
明二作品具有「實質之相似」之抄襲，又被告乙○○之「十二生肖」既未抄襲上訴人
之「中國河童｜富貴有餘」作品。亦不能認被告杜慧娟及其負責之泥巴格藝術有限公
司等有共同侵害上訴人之著作權之行為，已分別說明有如上述，況依卷內照片所示，
上訴人與被告作品間男女童之表情，均顯有不同（見原審卷第三九頁起），益證本件
不可能拓印重製，則原審雖未依上訴人之聲請再送鑑定及傳訊證人王俊清，自屬判決
無影響，依刑事訴訟法第三百八十條之規定，即非適法之第三審上訴理由。末查採證
認事乃事實審法院之職權，苟其證據之取捨及事實之認定並不違背論理法則及經驗法
則，即不容任意指為違法。上訴意旨置原判決之明白論斷於不顧，仍執前詞，並就原
判決已說明事項或屬原審採證認事職權之適法行使，重為事實之爭執，核與法律規定
得為第三審上訴理由之違法情形不相適合，揆諸首開說明，其上訴違背法律上之程式
，應予駁回。
據上論結，應依刑事訴訟法第三百九十五條前段，判決如主文。
中      華      民      國    九十二    年      一      月      九      日
                              最高法院刑事第十一庭
                                  審判長法官  呂  潮  澤
                                        法官  白  文  漳
                                        法官  陳  世  雄
                                        法官  孫  增  同
                                        法官  林  開  任
      右正本證明與原本無異
                                              書  記  官
中      華      民      國    九十二    年      一      月     十四     日


司法院資訊處製作；財團法人民間司法改革基金會備份。
